臺灣高等法院刑事判決　　　　　　　 96年度上易字第1755號
上　訴　人
即　被　告　甲○○
選任辯護人　楊思勤律師
　　　　　　林達傑律師
上列上訴人因偽造文書案件，不服台灣基隆地方法院九十六年度
易字第二一九號，中華民國九十六年六月二十二日第一審判決（
偵查案號：九十五年度偵字第三一一七號），提起上訴，本院判
決如下：
    主  文
原判決撤銷。
甲○○明知為不實之事項，而使公務員登載於職務上所掌之公文
書，足以生損害於公眾及他人，處有期徒刑肆月，如易科罰金以
銀元佰元即新台幣玖佰元折算壹日。減為有期徒刑貳月，如易
科罰金以銀元佰元即新台幣玖佰元折算壹日。
一、事實：
  (一)甲○○與陳村林（已死亡）原係台電核二廠同事，因甲○○
    介入陳村林與其妻張美賢之婚姻，致陳村林與張美賢於民國
    七十一年八月二十七日協議離婚，二人所生之子乙○○（原
    名陳逸凡，一度改名陳世勵）由張美賢監護。嗣七十二年一
    月間，甲○○與陳村林結婚，後生一女陳蓓蓓、一子陳宗炘
    。陳村林於九十三年三月十一日死亡。甲○○為辦理繼承之
    相關手續，明知乙○○係合法繼承人之一，竟委由不知情之
    代書趙予邡（原名趙月秀）製作內容僅記載配偶甲○○、長
    女陳蓓蓓、長子陳宗炘三人為陳村林之繼承人，及「原配偶
    張美賢離婚，與被繼承人並無婚生子嗣」之不實繼承系統表
    ，於九十三年十月七日持向基隆市信義地政事務所辦理被繼
    承人陳村林所有坐落基隆市○○區○○段一小段十八、十九
    地號土地及其上建物即門牌同市○區○○○路六十一號房屋
    之繼承登記，使不知情之承辦人於九十三年十月十一日將此
    不實之事項登載於所掌管之土地及建物登記簿上，並據以核
    發土地及建物所有權狀（甲○○、陳蓓蓓、陳宗炘土地及建
    物應有部分各三分之一），足以生損害於乙○○及地政機關
    對於土地、建物繼承事項登記、管理之正確性。
二、案經被害人乙○○訴請台灣基隆地方法院檢察署檢察官偵查
    起訴。
理 由
一、訊據上訴人即被告甲○○對於伊係陳村林之第二任配偶，於
    陳村林死亡後，辦理系爭不動產繼承登記時，漏未將陳村林
    與第一任配偶張美賢婚姻關係存續中所生之子即告訴人乙○
    ○列為共同繼承人，完成登記事宜等情，均坦任不虛，核與
    告訴人以證人身份所述相符，並經證人即代為申辦該登記事
    宜之代書趙予邡證實，且有土地登記申請書影本及切結書影
    本、基隆市政府地政規費繳納通知書影本、繼承系統表影本
    、陳村林、甲○○之全戶戶籍謄本影本、財政部北區國稅局
    遺產稅繳清證明書影本、基隆市信義地政事務所土地登記補
    正通知書影本、公告影本及九十三年十月十三日基信地所一
    字第０八０五五號函影本、陳村林戶口名冊影本、基隆市信
    義地政事務所基信地所一字第０九五０００六九六一號函、
    財政部北區國稅局北區國稅基市一字第０九五一０一五五四
    二號函，存卷可佐。
二、被告雖矢口否認犯罪，辯稱：乙○○自幼由張美賢監護、扶
    養，伊與陳村林結婚後，未曾見過乙○○，陳村林亦不曾言
    及有此子存在，陳村林母親過世所發訃文，更未列有乙○○
    姓名，乙○○所謂曾經三次與陳村林及伊見面，黃素盆所稱
    伊曾私下截收陳美賢寄給陳村林、內附小孩照片之信件各等
    語，均非實情；伊在原審時，固當庭陳稱伊在陳村林去世後
    ，某日，為辦理繼承事宜，曾翻尋出陳村林之「離婚協議書
    」等語，然係因臨訟緊張而口誤，實則乃係於本審時提出之
    「陳村林與張美賢離婚訴訟相關文件」（按係訴訟離婚之起
    訴狀及準備書狀），自不能以此即認伊明知而虛報，尤以依
    照土地登記規則第五十六條規定，地政機關尚有實質審查義
    務，伊縱有申報不實，依最高法院七十二年台上字第一七一
    ０號判例意旨，仍無成主使公務員登載不實文書罪之餘地云
    云。
三、惟查：
（一）上揭最高法院判例意旨，主要係謂「法院」對於當事人提
      出之書證，是否可採，必須為實質審查，是其提出者，尚
      不能與「使公務員登載不實」之情形同視，非謂「地政機
      關」就人民提出登記申請案，應為實質之審查。被告固援
      引土地登記規則第五十六條「有下列各款情形之一者，登
      記機關應以書面敘明理由或法令依據，通知申請人於接到
      通知書之日起十五日內補正：一、申請人之資格不符或其
      代理人之代理權有欠缺者。二、登記申請書不合程式，或
      應提出之文件不符或欠缺者。三、登記申請書記載事項，
      或關於登記原因之事項，與登記簿或其證明文件不符，而
      未能證明其不符之原因者。四、未依規定繳納登記規費或
      罰鍰者。」之規定，資為地政機關須為實質審查之論據，
      然則細繹該規定內容，無非就申請之程式事項予以查核命
      補正，而非就其實質內容進行真偽與否之調查，所辯殊屬
      誤會。
（二）微論被告在本院提出之陳村林對於張美賢提出離婚之訴之
      準備書狀，其內即載有被告（按指張美賢）當時「身已懷
      胎」等文，有該書狀在本院卷可稽，是被告在委請代書申
      辦繼承登記事宜之前，已經得悉陳村林與張美賢在婚姻關
      係存續中，張美賢懷有胎兒之情，不容狡展。
（三）乙○○在原審明確供證：「曾經見過甲○○，第一次是我
      六歲時，父親帶我回溪湖祖父家住，甲○○有到祖父家，
      我才認識甲○○，當時祖父有介紹我是陳村林的小孩，所
      以甲○○知道我是陳村林的小孩。第二次是我、陳村林、
      甲○○三人一起坐公車到基隆火車站的港口看船。第三次
      是在我小學時，陳村林問我要選擇與母親、或和父親、甲
      ○○一起同住，當時地點也是在基隆市市區，甲○○也有
      在場。」等語。
（四）證人即陳村林另交往，嗣後並與被告發展成三人同居關係
      ，最後又與陳村林搬出另組家庭及共同成立工作室，具有
      合夥人間同居人角色之黃素盆證稱：「我和陳村林從七十
      七年時開始同居。有一次，陳村林自己去大陸，在大陸結
      交女友，該女友寫信來臺灣，被甲○○看到，甲○○才告
      訴我此事，並說起過去張美賢也曾經寫過信給陳村林，也
      被她收到，並告訴我信件內有附小孩的照片，照片是寄到
      電力公司，甲○○將照片收起來，……。陳村林有去醫院
      看過乙○○」等語。
（五）參以代書趙予邡所證：「我於九十三年十月七日至基隆市
      信義地政事務所送件辦理本件土地及建物繼承登記，十月
      八日接到承辦人陳麗茹電話通知辦理補正，其中一項就是
      查明被繼承人原配偶張美賢有無婚生子嗣，當晚我打電話
      給甲○○，問張美賢有無子嗣，包括有無收養問題，甲○
      ○說沒有，所以我才在繼承系統表上記載『原配偶張美賢
      離婚，與被繼承人並無婚生子嗣』」等語。
（六）綜合上情，足見被告明知乙○○亦屬陳松林之繼承人，卻
      將之排除，未通知其人共同辦理系爭不動產之繼承登記，
      自足生損害於地政機關對於不動產登記管理之正確性及乙
      ○○之權益。所辯各節，無非畏罪諉卸之詞，不足採信，
      其犯行可以認定。
四、被告行為後，刑法業經修正，與本件有關之法定刑罰金最低
    數額及易科罰金部分，比較新舊法結果，應適用較有利於被
    告二人之行為時舊法。核被告所為，應成立刑法第二百十四
    條之使公務員登載不實文書罪。其利用不知情之代書犯罪，
    為間接正犯。
五、原審予以論科，固非無見。惟被告犯罪行為係在九十六年四
    月二十四日以前，原審未及依中華民國九十六年罪犯減刑條
    例減刑，尚非允洽。被告上訴雖無理由，但原判決既有可議
    ，不能逕予維持，應由本院予以撤銷改判。爰審酌被告因一
    時貪念想，以不實之事項使公務員記載於公文書上，造成被
    害人之繼承權益及地政機關登記資料管理之正確性受損，姑
    念惡性非大，坦承部分過錯等一切情狀，量處如主文所示之
    刑，及減得之刑，並諭知易科罰金之折算標準，均如主文所
    示。
據上論斷，應依刑事訴訟法第三百六十九條第一項前段、第三百
六十四條、第二百九十九條第一項前段、刑法第二條第一項前段
、第二百十四條，修正前刑法第四十一條第一項前段，修正前罰
金罰鍰提高標準條例第二條，刑法施行法第一條之一，中華民國
九十六年罪犯減刑條例第二條第一項第三款，現行法規所定貨幣
單位折算新臺幣條例第二條，判決如主文。
中　　華　　民　　國　　96　　年　　10　　月　　30　　日
                  刑事第十九庭審判長  法　官　尤豐彥
                                      法  官  魏新國
                                      法  官  洪昌宏
以上正本證明與原本無異。
不得上訴。
                                      書記官　王韻雅
中　　華　　民　　國　　96　　年　　10　　月　　30　　日
所犯法條：
刑法第214條
明知為不實之事項，而使公務員登載於職務上所掌之公文書，足
以生損害於公眾或他人者，處3年以下有期徒刑、拘役或5百元以
下罰金。
